臺灣高等法院高雄分院民事判決
111年度上易字第240號
上  訴  人  戴偉恭  
訴訟代理人  何曜男律師
            徐鼎盛律師
複代理人    黃順天律師
被上訴人    楊文明  
            周沛潔  
            周安居  
共      同
訴訟代理人  吳澄潔律師
上列當事人間請求確認通行權存在等事件，上訴人對於中華民國
111年5月27日臺灣屏東地方法院110年度訴字第143號第一審判決
提起上訴，本院於111年11月9日言詞辯論終結，判決如下：
    主      文
原判決關於確認被上訴人就上訴人所有坐落屏東縣○○鎮○○段○000
○000地號土地，於逾如附件複丈成果圖所示270 E、271 F部分有
通行權存在及應除去地上物、容忍鋪設柏油且不得妨礙通行部分
，及該部分假執行之宣告，暨訴訟費用之裁判均廢棄。
上開廢棄部分，被上訴人在第一審之訴及假執行之聲請均駁回。
其餘上訴駁回。
第一、二審訴訟費用由上訴人負擔二分之一，餘由被上訴人負擔
。
    事實及理由
一、被上訴人主張：緣被上訴人甲○○所有坐落屏東縣○○鎮○○段○0
    00○000地號土地（下稱281、282土地）上有同段93建號即門
    牌編號同鎮新生路110之2號房屋（下稱93建號房屋），被上
    訴人丙○○所有同段第280、279地號土地（下稱280、279土地
    ）上有同段92建號即門牌編號同路110之3號房屋（下稱92建
    號房屋），被上訴人乙○○所有同段第277、278地號土地（下
    稱277、278土地）上有同段91建號即門牌編號同路110之4號
    房屋（下稱91建號房屋，與上開2建物合稱系爭3建物），而
    上開281、280、277土地（重測前分別為五魁寮段第274-81
    、274-82、274-83地號土地）及282、279、278土地（重測
    前分別為五魁寮段第274-99、274-100、274-101地號）於民
    國53年間分別係自訴外人徐阿二所有同段第270（下稱系爭2
    70土地，重測前為五魁寮段第274-61地號）、271地號土地
    （下稱系爭271土地，重測前為五魁寮段274-50地號，與270
    土地合稱系爭土地）所分出，嗣分別由兩造繼受取得。又系
    爭土地之原所有人本提供如原判決附圖（下稱附圖）所示編
    號270 A、271 B、270 C、271D部分寬4公尺之土地，並鋪設
    柏油路面以為伊等所有前開土地、建物之聯外道路，詎上訴
    人於109年10月28日買受系爭土地後，竟改變現狀而僅容許
    伊等通行附圖編號270 A、 271 B部分寬約2公尺之土地，且
    將其餘編號270 C、271 D部分（下稱系爭區域）以鐵絲圍籬
    阻絕不讓通行，嗣更鋪設混凝土將地面墊高，設置鐵製ㄇ型
    柵欄、塑膠防撞桿、白鐵欄杆、塑鋼升降柵欄等地上物（下
    合稱系爭地上物）予其闢建之「新生停車場」使用而妨害通
    行。伊等所有上開土地均屬袋地，且係因擁有數宗土地之原
    所有人讓與其一部，與公路無適宜之聯絡，致不能為通常使
    用，爰依民法第789條第1項、第788條第1項、第767 條規定
    提起本件訴訟，聲明：㈠確認被上訴人就上訴人所有系爭土
    地上如附圖所示系爭區域部分之通行權存在；㈡上訴人應將
    系爭地上物除去，並容忍被上訴人鋪設柏油道路以為通行，
    且不得為任何妨礙通行之行為；㈢願供擔保請准宣告假執行
    。
二、上訴人則以：伊係以總價新台幣（下同）6,944萬元買受含
    系爭土地在內之5筆土地，折合每坪約325,000元，價格不菲
    ，且系爭土地北邊面臨新生路之寬度僅約10公尺，如准被上
    訴人通行如附圖編號270 A、B、C、D部分寬4公尺之土地，
    該面積將達82.36平方公尺（折合24.9139坪），價值約809
    萬7,018元，且臨路寬度將僅剩約6公尺，不惟嚴重影響系爭
    土地之開發利用，亦大大減損其價值，使伊蒙受過大損害，
    權衡兩造利益，對伊顯失公平。又如依建築法規規定，本件
    固須有5公尺寬之私設通路，但通行權並不在解決建築之問
    題，如附圖270 A、 271 B部分之土地已足敷被上訴人通行
    使用，若認不足，以原供通行巷道之寬度亦不足3公尺，故
    至多亦應以如附件複丈成果圖（下稱附件成果圖）所示270 
    E、271 F部分即3公尺寬為限，超過部分應非必要等語，資
    為抗辯。
三、原審判決被上訴人全部勝訴，上訴人提起上訴，聲明：㈠原
    判決廢棄；㈡被上訴人在第一審之訴及假執行之聲請均駁回
    。被上訴人答辯聲明：上訴駁回。
四、兩造不爭執事項：
  ㈠281、282土地為甲○○所有（上有3 層樓之93建號房屋，與以
    下2房屋均為3 層樓，且於54年2月間建築完成），280、279
    土地為丙○○所有（上有92建號房屋），277、278土地為乙○○
    所有（上有91建號房屋），上開6筆土地均屬袋地。
  ㈡281、280、277土地（重測前為五魁寮274-81、274-82、274-
    83地號）均係於53年4月20日自系爭270土地（重測前為五魁
    寮段274-61地號）所分出；282、279、278土地（重測前為
    五魁寮段274-99、274-100、274-101地號）均係於同年10月
    8日自系爭271土地（重測前為五魁寮段274-50地號）所分出
    ，上開各土地於分割時原均屬徐阿二所有，嗣輾轉由兩造分
    別繼受取得。
  ㈢系爭土地北臨潮州鎮新生路（含水溝路寬約18公尺），東臨
    金陵街（路寬約8 公尺），南隔271-2 土地與仁愛街（寬約
    8 公尺）相接，與被上訴人所有上開6筆土地相鄰處原設有
    通路。上訴人於109年10月28日買受系爭土地後，在該通路
    中即如附圖編號270 A、271 B與系爭區域間設置鐵絲圍籬，
    將原通路縮減為約2公尺寬，且在系爭區域鋪設混凝土，並
    設置系爭地上物，闢建「新生停車場」。
  ㈣上訴人買受上開土地之買賣契約特約事項已載明：「①買賣雙
    方同意依現況交地；②271土地現況有部分土地供鄰地通行使
    用，買方已知悉」等語。
五、茲就兩造之爭點及本院之判斷，分述如下：
　　本件兩造主要爭點為被上訴人請求通行如附圖所示系爭區域
    ，並請求拆除系爭地上物及容忍通行等行為，是否有理由？
    敘述如下：
　㈠按「土地因與公路無適宜之聯絡，致不能為通常使用時，除
    因土地所有人之任意行為所生者外，土地所有人得通行周圍
    地以至公路」；「因土地一部之讓與或分割，而與公路無適
    宜之聯絡，致不能為通常使用者，土地所有人因至公路，僅
    得通行受讓人或讓與人或他分割人之所有地。數宗土地同屬
    於一人所有，讓與其一部或同時分別讓與數人，而與公路無
    適宜之聯絡，致不能為通常使用者，亦同」，民法787條第1
     項及第789 條第1、2項定有明文。而上開第789 條第1 項
    於98年修正前之原規定為：「因土地一部之讓與或分割，而
    有不通公路之土地者，不通公路土地之所有人因至公路，僅
    得通行受讓人或讓與人或他分割人之所有地」，其立法意旨
    乃因土地所有人讓與土地之一部或分割土地時，就其可能造
    成不能與公路為適宜之聯絡之情形，為其能預見而得事先安
    排，土地所有人不能因自己之讓與或分割土地之任意行為，
    導致對當事人以外之其他土地所有人造成不測之損害，故此
    法條所規定之通行權性質上乃土地之物上負擔，隨土地而存
    在，土地所有人將土地分割成數筆，同時或先後讓與數人，
    應仍有該法條規定之適用，且不以不通公路土地所有人與受
    讓人或讓與人或他分割人直接間就土地一部為讓與或分割結
    果，而有不通公路土地之情形為限。
　㈡查被上訴人所有上開均屬袋地之6筆土地及上訴人所有系爭土
    地，原均屬徐阿二所有，嗣281、280、277土地於53年4 月2
    0日自系爭270土地分出；282、279、278土地於同年10月8日
    自系爭271土地分出，而徐阿二於54年間轉讓被上訴人所有
    之前開6筆土地，惟仍保有系爭271、270土地（嗣分於62、8
    4年間轉讓），此為兩造所不爭執，並有土地登記謄本、土
    地登記簿謄本、異動索引可稽（原審卷㈠第35至157、193至1
    99、357至412頁）。則依上開規定及說明，被上訴人所有前
    開6筆因讓與而不通公路之土地，對讓與人之徐阿二所有含
    系爭土地在內之土地，自有無償通行權存在，且被上訴人繼
    受取得各該土地後，對嗣後再輾轉繼受取得系爭土地之上訴
    人，亦仍有上該規定之適用，不因嗣後之土地輾轉讓與，而
    使原有通行權消滅，被上訴人請求確認對上訴人所有系爭土
    地有通行權存在，自屬有據。
  ㈢次按有通行權人應於通行必要之範圍內，擇其周圍地損害最
    少之處所及方法為之，為民法第787 條第2 項前段所明定。
    以袋地通行之主要目的，在調和個人所有之利害關係，並藉
    由通行之功能，以充分發揮袋地之經濟效用，及促進物盡其
    用之社會整體利益，故袋地通行權，尚非以袋地與公路有聯
    絡為已足，仍須使其能為通常之使用，惟不得因通行權人個
    人特殊用途，而損及周圍地所有人之利益。而是否為通常使
    用所必要，須斟酌土地之位置、地勢、面積、用途及使用之
    實際現況。然通行他人土地之結果，既將使通行地受有使用
    上之限制，自應於能達成上開社會利益之範圍內，盡量將損
    害減至最低為必要，故僅得擇周圍地損害最少之處所為之，
    而此選擇，應依社會通常觀念，就附近周圍地之現況、公路
    位置、通行距離、相鄰土地所有人之利害得失等各種情事綜
    合判斷之。經查：
　　①系爭土地北臨潮州鎮新生路（含水溝路寬約18公尺），東
      臨金陵街（路寬約8 公尺），南隔271-2 土地與仁愛街（
      寬約8 公尺）相接，與被上訴人所有6筆土地相鄰處原設
      有通路，而被上訴人所有系爭3棟3層樓建物係於54年2月
      間建築完成，此為兩造所不爭。又前開原設通路（柏油路
      面）於原審在110年5月6日到場勘驗時，其路中央設有鐵
      絲圍籬，距西側被上訴人所有系爭3棟連棟樓房屋前寬約2
      米（即附圖編號270 A、 271 B部分），東側路面最寬處
      約2米（即系爭區域），有勘驗筆錄、現場照片、複丈成
      果圖足佐（原審卷㈠第161至171、253、261至263、267頁
      ）。以被上訴人所有6筆土地係於53年間自系爭土地分割
      而出，且系爭3建物亦於54年2月間建築完成，該土地之分
      割顯係為嗣後之房地轉讓所為，衡以該連棟樓房係沿徐阿
      二所有整塊土地之西側界址興建，除北側樓房臨新生路外
      ，三面俱無道路，其基地東側即朝系爭土地部分，依當時
      建築法規規定（34年公布之建築技術規則第8條：沿道路
      之建築物其高度不得超過道路寬度之一倍半，即道路寬度
      與建築物高度之比例為一與一.五之比；第10條：建築線
      在道路線以內者得視建築線為道路線，其建築物之高度以
      不超過道路寬度加收進之寬度再乘一.五），亦須劃設與3
      層樓高度成一定比例寬度之通路以為指定建築線，而被上
      訴人所有系爭3建物門前既留有前開柏油通路，顯見係因
      興建時為指定建築線而經地主同意留設，以供系爭3建物
      通行所用，可堪認定。
　　②又兩造所有前開土地係位潮州鎮市中心之鬧區，均屬商業
      區，有土地使用分區可稽（原審卷㈠第229頁、本院卷第14
      5頁），且經本院查核Google地圖無訛，而依被上訴人所
      有前開6筆土地通行之現況，其聯外巷口之新生路（含水
      溝）路寬約18公尺，惟進入該處之原設通路現經上訴人於
      路中為阻絕結果已減縮至2米寬，雖仍可供為通行，然以
      汽車通常寬度約1.5至2米而言，此寬度已顯然過於狹窄而
      難以通行，更無會車之可能，依該區域土地之分區使用狀
      況，顯不符合「適宜通行」道路之基本要求。且依上訴人
      自以104、108、109年度Google地圖街景畫面（本院卷第1
      15至121頁），就該原留通路樣貌，依現場尚存之水溝蓋
      寬度（64公分）為計算結果（僅計4個，未計兩側尚餘空
      間），其寬度至少亦達2.56公尺（見補充上訴理由狀，本
      院卷第109至111頁），而參兩造不爭執之上訴人買受系爭
      土地之買賣契約特約事項已載明：「①買賣雙方同意依現
      況交地；②271土地現況有部分土地供鄰地通行使用，買方
      已知悉」等語，上訴人於買受前既已明知此情，且出賣人
      於出售時亦已特別說明該處係供鄰地通行使用，並為現況
      點交，其於此長久無法取回使用之土地現況，在考量後仍
      決定以其出價格買受時，依自利原則，於此應已有預期、
      計算，自無因該原設通路之繼續存在，而更受有不利益或
      再減損其價值之情形，故其買受後，自仍應受此約定現況
      之限制，不得任意變更原通路之現狀而將之縮小至2公尺
      寬，以取得原議定範圍外之更大利益，上訴人所辯以如附
      圖270 A、 271 B部分之土地寬度即足敷被上訴人之通行
      使用云云，不足為採。
　　③被上訴人雖執原審勘驗結果認原設通路寬度應有4公尺，且
      依現行建築技術規則建築設計施工編第2條有關私設通路
      路寬之規定（長度未滿10公尺者為2公尺，長度在10公尺
      以上未滿20公尺者為3公尺，長度大於或等於20公尺者為5
      公尺），以原留通路長約20.59公尺，依法應留路寬為5公
      尺，其等僅請求4公尺寬度即屬合理，故對系爭區域部分
      之通行權應為存在云云。惟被上訴人所有系爭6筆土地係
      已建有系爭建物而非空地，亦即本件係以實際現況，即已
      存之系爭建物對外聯絡所需，以定其「通常使用」所必要
      之通行寬度，而非以該地「未來」為指定建築線，須據上
      開建築技術規則留設上揭寬度之私設通路以供建築而言，
      自不得謂本件若不符前述建築規則有關寬度之規定，即不
      合被上訴人所有6筆土地之通常使用。又原審於到場履勘
      後，經丈量鐵絲圍籬東側即系爭區域有柏油路面之最寬處
      結果，其寬度雖約有2公尺，有勘驗筆錄可稽（原審卷㈠第
      253頁），惟依當時現場照片所示（同上卷第261至263頁
      ），該地係已經砍除原有圍繞之綠籬、鐵皮圍牆、電桿後
      ，始現出原有無法見及之路基邊緣、碎石（見同上卷第16
      1至171頁照片），如此，被上訴人原為通行及上訴人於買
      受前可得觀見、評估之現狀，自為如原審卷㈠第161頁所示
      情形。以其可見之路口寬度約4.5至5個水溝蓋距離，即2.
      88至3.2公尺間，再衡以該區域所在位置、周遭通行路寬
      ，及供人車安全通行、無礙汽（機）車進出之困難或危險
      ，暨防火、避難、衛生等基本要求，併上訴人可得預見之
      範圍、購地價格及其權益之保障，認以原留設通路位置之
      3公尺寬度即如附件成果圖所示270 E、271 F部分，為兼
      顧現有之通行路線、安全性所必需，被上訴人請求以上開
      部分土地為通行所必要之範圍，為屬有據，逾此即無理由
      。
　㈣按有通行權人於必要時，得開設道路，民法第788 條第1 項
    前段定有明文。又民法物權編關於土地相鄰關係之規定，重
    在圖謀相鄰不動產之適法調和利用，鄰地通行權之性質，為
    土地所有權人所有權之擴張，與鄰地所有權人所有權之限制
    ，是以土地所有權人或使用權人，如確有通行鄰地之必要，
    鄰地所有人或使用權人，即有容忍其通行之義務，此為法律
    上之物的負擔，且通行權係以必須達到「通常之使用」為要
    件。查被上訴人得請求通行上訴人所有系爭土地上之如附件
    成果圖所示區域，已如上述，審酌兩造所有土地均為商業區
    ，其通常使用為供營業之用，自有使用汽車之情形，故該區
    域於供通常使用所必要之範圍，自應允其舖設柏油道路以為
    通行，且上訴人於此既有容忍之義務，其於此範圍內設置系
    爭地上物予以阻止或為其他之妨害，有通行權之被上訴人自
    得請求予以禁止或排除。則被上訴人本於民法第767 條第1 
    項中段規定，請求上訴人將上開允許通行範圍土地上之系爭
    地上物除去，且不得有妨礙通行之行為，自屬有據。
六、綜上所述，被上訴人就上訴人所有系爭土地上於如附件複丈
    成果圖所示區域之範圍內有通行權存在，且上訴人有容忍通
    行之義務，從而被上訴人依民法第789條第1項、第788條第1
    項、第767 條規定，請求確認其就如附件成果圖所示270 E
    、271 F部分減除如附圖270 A、 271 B部分外之區域有通行
    權存在，上訴人應將該區域上之系爭地上物除去，並容忍鋪
    設柏油道路，且不得有妨礙通行之行為，洵屬正當，應予准
    許，逾此部分之請求，為無理由，應予駁回。原審就超過上
    開應予准許部分，為上訴人敗訴之判決，並假執行之宣告，
    自有未洽，上訴意旨指摘原判決此部分不當，求予廢棄改判
    ，為有理由，爰由本院廢棄改判如主文第2 項所示。至於上
    開應准許部分，原審為被上訴人勝訴之判決，並分別諭知准
    免假執行宣告，核無不合。上訴人仍執陳詞，指摘原判決此
    部分不當，求予廢棄改判，為無理由，應駁回其上訴。又本
    件事證已臻明確，兩造其餘攻擊防禦方法及舉證，核與判決
    結果不生影響，自無逐予論駁之必要，附此敘明。
七、據上論結，本件上訴為一部有理由、一部無理由，判決如主
    文。
中　　華　　民　　國　　111 　年　　11　　月　　23　　日
                            民事第二庭   
                                審判長法  官  黃國川　　
                                      法  官  何佩陵　　
                                      法  官  黃宏欽
以上正本證明與原本無異。
本件不得上訴。
中　　華　　民　　國　　111 　年　　11　　月　　23　　日
                                      書記官  梁美姿